---
title: "Taller R y EPH"
author: "NIS - RLadies"
date: "2023-07-23"
output: html_document
---

```{r setup, include=FALSE}
knitr::opts_chunk$set(echo = TRUE)
```

## ¿Qué es la EPH?

La Encuesta Permanente de Hogares, la EPH, es un revelamiento estadístico que brinda información oficial sobre la situación económica, social y demográfica de la población.

Gracias a la EPH podemos conocer los datos de Pobreza e indigencia, Tasa de desempleo,distribución del ingreso y condiciones de vida de los hogares entre otros indicadores

La encuesta tiene una muestra representativa de más de 120 mil casos que se construye a partir de la Muestra Maestra Urbana de Viviendas de la República Argentina
Es un muestreo **polietápico** En la primer etapa, dentro de cada aglomerado, se selecciona una cantidad de radios censales o subdivisiones de los mismos (áreas).En la segunda etapa se listan todas las viviendas particulares de las áreas seleccionadas,para efectuar a partir de ese listado una selección aleatoria de viviendas. Los hogares que habitan esas viviendas son los hogares a encuestar. 

La encuesta se hace con una frecuencia **trimestral** con una rotación de esquema 2-2-2 
* Las viviendas de un área ingresan a la muestra para ser encuestadas en dos trimestres consecutivos, en el mes y semana asignados a ese área.
* Se retiran por dos trimestres consecutivos.
* Vuelven a la muestra para ser encuestadas en dos trimestres consecutivos en el mes y semana asignados a ese área.

En este taller vamos a aprender a:

1. Cargar los datos directamente desde nuestra consola de R usando el paquete `{eph}`
2. Manipularlos usando `dplyr` de `{tidyverse}` para observar indicadores básicos de trabajo
3. Construir una tabla usando la librería de gramática de tablas `{gt}`

## Antes de arrancar


Para poder trabajar ordenadamente te recomendamos:

Tener instaladas las librerías que vamos a usar:

```{r}
#install.packages(tidyvesre)
#install.packages(gt)
#install.packages(gtExtras)
#install.packages(janitor)
#install.packages(eph)
```

Una buena práctica siempre que trabajes con **encuestas** es tener a mano:

-   Los cuestionarios (te van a permitir entender bien la estructura y pases)
-   [El registro de diseño](https://www.indec.gob.ar/ftp/cuadros/menusuperior/eph/EPH_registro_1T2022.pdf): donde tenes la referencia del código de pregunta, estructura y en caso que corresponda las categorías posibles que tiene que adoptar.
-   Definiciones operacionales que realiza INDEC sobre condición de actividad, subocupación horaria y categoría ocupacional disponible [aquí](https://www.indec.gob.ar/ftp/cuadros/menusuperior/eph/EPH_Conceptos.pdf)

## Setup librerías

El primer paso es llamar a las librerías que vamos a usar que por lo general siempre las colocamos al principio de nuestro script

```{r setup_libraries, echo=FALSE}

library(tidyverse) # para manipular los datos
library(eph) # para levantar los datos de la encuesta 
library(janitor) # nos permite limpiar y acomodar facilmente los nombres de las variables (entre otras cosas)
library(gt) # para hermosear nuestras tablas
library(gtExtras) # para hermosear todavía más nuestras tablas 
```

## Obtener datos

Vamos a arrancar descargando los datos con la función `get_microdata()`. En este caso vamos a descargar los resultados de la base de individuos del primer trimestre de 2022. Si quisieramos especificar una serie de variables en particular con las cuales vamos a trabajar

> TIP: Para revisar los parámetros de una función siempre podemos consultar la la ayuda de R posicionándonos sobre la función y presionando la tecla F1.

```{r getdata}
ind_2023_1 <- get_microdata(
  year = 2023,
  trimester = 1,
  type = "individual",
  vars = "all",
  destfile = NA
)

```
En caso que no quieras o puedas usar este paquete podes descargar las bases de microdatos en el sitio del indec en la sección Bases de datos y descargar [EPH continua](https://www.indec.gob.ar/indec/web/Institucional-Indec-BasesDeDatos)



Vamos a reproducir la tabla 1.1 del [Informe de Mercado de trabajo del primer trimestre 2023](https://www.indec.gob.ar/uploads/informesdeprensa/mercado_trabajo_eph_1trim234267B9F5D1.pdf):

Primero creamos una tabla con los siguientes indicadores de resumen:

*   Población
*   Ocupados
*   Desocupados
*   PEA
*   Ocupados demandantes
*   Subocupados (demandantes, no demandantes y total)

Estos niveles nos van a permitir calcular las tasas de forma sencilla.

Para obtener cualquier tasa necesitamos crear un numerador y un denominador. Por ejemplo la tasa de empleo es el cociente entre Ocupados/Población.

Al ser una muestra en la EPH trabajamos con el total expandido por su ponderador, en este caso lo encontramos en la variable **PONDERA**.

Para hacer la tabla vamos a trabajar con las siguientes variables:
PONDERA: Que es el factor de expansión para cada unidad de análisis
ESTADO: Que indica la condición de actividad y puede tomar los valores: 
        0 = Entrevista individual no realizada (no respuesta al cuestionario individual)
        1 = Ocupado
        2 = Desocupado
        3 = Inactivo
        4 = Menor de 10 años
PP03J: Que es la pregunta: Aparte de este/os trabajo/s, ¿estuvo buscando algún empleo / ocupación /actividad? y que toma los valores: 
       1 = Sí
       2 = No
       9 = Ns/Nr
INTENSI: Refiere a la intensidad de la carga horaria laboral y cuyas categorías son:
      1 = Subocupado por insuficiencia  horaria
      2 = Ocupado pleno
      3 = Sobreocupado
      4 = Ocupado que no trabajó en la semana
      9 = Ns/Nr


Con la función `summarise` del paquete `{tidyerse}` podemos realizar distintas operaciones de resumen sobre las variables de nuestro análisis con la base que estamos trabajando:

*   *Población:* son la cantidad de personas que tiene la base es decir simplemente sumamos los valores de la variable PONDERA.
*   *Ocupación:* En este caso, debemos agregar un filtro sobre la población, ya que solo queremos sumar los ponderadores de aquellas personas que se encuentran ocupadas. Esto lo hacemos indicando entre corchete [] el filtro. (La lógica seria: “Suma los valores de la columna PONDERA, solo para aquellos registros donde el ESTADO es igual a 1”)
*   *Desocupación:* Con una lógica similar a la de Ocupación filtramos los casos que en la variable *ESTADO* tienen la categoría 2 (desocupado)
*   *PEA:*(Población Económicamente Activa): es igual a la suma de la Población Ocupada y la desocupada.
*   *Ocupación demandante*: Son el el conjunto de las personas ocupadas que estuvieron buscando otro trabajo.
*   *Subocupación demandante*: Suma de quienes estando ocupados tienen una carga horaria (INTENSI ==1) que es insuficiente y que estuvieron buscando otra actividad
*   *Subocupación no demandante*: Suma de quienes estando ocupados tienen una carga horaria (INTENSI ==1) que es insuficiente pero no estuvo buscando otra actividad 

Tanto la ocupación como la desocupación constituyen lo que se denomina **condición de actividad**.


```{r}
tabla_1 <- ind_2023_1 |> 
  summarise(Poblacion          = sum(PONDERA),
            Ocupacion          = sum(PONDERA[ESTADO == 1]),
            Desocupacion       = sum(PONDERA[ESTADO == 2]),
            PEA                = Ocupacion + Desocupacion,
            Ocupacion_demandate = sum(PONDERA[ESTADO == 1 & PP03J ==1]),
            Suboc_demandante   = sum(PONDERA[ESTADO == 1 & INTENSI ==1 & PP03J==1]),
            Suboc_no_demand    = sum(PONDERA[ESTADO == 1 & INTENSI ==1 & PP03J %in% c(2,9)]),
            Subocupacion       = Suboc_demandante + Suboc_no_demand)

tabla_1
```

Ahora vamos a calcular las tasas creando una serie de nuevas columnas, usando la función `mutate`

```{r}
tabla_1 <- tabla_1 |> 
  mutate('Actividad'                  = PEA/Poblacion,
         'Empleo'                     = Ocupacion/Poblacion,
         'Desocupación'               = Desocupacion/PEA,
         'Ocupación demandante'       = Ocupacion_demandate/PEA,
         'Subocupación'               = Subocupacion/PEA,
         'Subocupación demandante'    = Suboc_demandante/PEA,
         'Subocupación no demandante' = Suboc_no_demand/PEA)

tabla_1
```

Y ahora nos vamos a quedar solamente con las variables de las tasas seleccionándolas con la función `select`

```{r}
tabla_1 <- tabla_1 |> 
  select(Actividad:'Subocupación no demandante') |> 
  mutate(ANO4 = 2023,
         TRIMESTRE = 1) |> 
  relocate(c(ANO4,TRIMESTRE), .before = 'Actividad')

tabla_1
```

Ahora repetimos la operación con lo datos de 2022

```{r}

# obtener los datos
ind_2022 <- get_microdata(
  year = 2022,
  trimester = c(1:4), # le decimos que traiga todos
  type = "individual",
  vars = "all",
  destfile = NA
)


tabla_2 <- ind_2022 |> 
  group_by(ANO4,TRIMESTRE) |> 
  summarise(Poblacion          = sum(PONDERA),
            Ocupacion          = sum(PONDERA[ESTADO == 1]),
            Desocupacion       = sum(PONDERA[ESTADO == 2]),
            PEA                = Ocupacion + Desocupacion,
            Ocupacion_demandate = sum(PONDERA[ESTADO == 1 & PP03J ==1]),
            Suboc_demandante   = sum(PONDERA[ESTADO == 1 & INTENSI ==1 & PP03J==1]),
            Suboc_no_demand    = sum(PONDERA[ESTADO == 1 & INTENSI ==1 & PP03J %in% c(2,9)]),
            Subocupacion       = Suboc_demandante + Suboc_no_demand) |> 
  mutate('Actividad'                  = PEA/Poblacion,
         'Empleo'                     = Ocupacion/Poblacion,
         'Desocupación'               = Desocupacion/PEA,
         'Ocupación demandante'       = Ocupacion_demandate/PEA,
         'Subocupación'               = Subocupacion/PEA,
         'Subocupación demandante'    = Suboc_demandante/PEA,
         'Subocupación no demandante' = Suboc_no_demand/PEA) |> 
  select(ANO4,TRIMESTRE,Actividad:'Subocupación no demandante') |> 
  as_tibble()


tabla_2


```

Unimos ambas tablas usando la función `bind_rows`

```{r}
tabla_3 <- bind_rows(tabla_1,tabla_2)

tabla_3
```
Ya tenemos los datos que necesitamos pero parece que la tabla estuviera "acostada". Para que se ponga de pie o estire a lo largo vamos a usar la función `pivot_longer`

```{r}
tabla_3 <- tabla_3 |> 
  pivot_longer(cols = -c(ANO4,TRIMESTRE), #Las columnas que queremos estirar en este caso son todas excepto el año y el trimestre
               names_to = "Tasas", # El nombre que le queremos poner
               values_to = "Valor") # el valor en cuestión que hay que repartir


tabla_3

```


Vamos multiplicar por 100 el valor de la tasa ya que por lo general se expresa de esta forma, el cual redondeamos a un decimal.

```{r}
tabla_3 <- tabla_3 |> 
  mutate(Valor = round(Valor*100,1))

tabla_3
```

Ahora vamos a crear una variable que combina el año y trimestre, desechando año y trimestre como variables por separado y vamos a "estirar" la tabla colocando al 1er trimestre de 2021 al final, tal cual se presenta en el reporte de INDEC

```{r}
#('Actividad','Empleo','Desocupación','Ocupación demandante','Subocupación','Subocupación demandante','Subocupación no demandante')

tabla_3 <- tabla_3 |> 
  mutate(ano_trimestre = paste(ANO4,TRIMESTRE)) |> # creamos la variable que concatena las etiquetas año y trimestre
  select(-c(ANO4,TRIMESTRE)) |> # eliminamos las variables originales de año y trimestre
  pivot_wider(names_from = c("ano_trimestre"), values_from = Valor) |> # estiramos la variable que creamos
  relocate("2023 1",.after = "2022 4" ) # ubicamos al 1er trimestre de 2023 al final de la tabla

tabla_3
  
```


>  Las funciones pivot_longer y pivot_wider nos ayudan a estirar y alargar los datos para saber más sobre ellas te recomendamos la lectura de [esta viñeta](https://tidyr.tidyverse.org/articles/pivot.html) donde vas a encontrar varios ejemplos.


Ahora vamos a darle un poco de estilo y color con el paquete de "gramática de tablas" `{gt}`


```{r message=FALSE, warning=FALSE}

tabla_4 <- tabla_3 |> 
  gt() |> 
  # ponemos un título y subtitulo
  tab_header(
    title = md("**Principales tasas del mercado de trabajo. Total 31 aglomerados urbanos.**"),
    subtitle = "Primer trimestre 2022-primer trimestre 2023") |> 
  # Elegimos una tipografía y tamaños
  opt_table_font(
    font = list(
      google_font(name = "Montserrat"),
      labels = list(
        title = list(weight = "bold", size = 9),
        header = list(weight = "bold", size = 8),
        footnote = list(weight = "bold", size = 8),
        source = list(weight = "bold", size = 8)
      )
    )
  ) |> 
  # centramos las columnas del cuerpo
  cols_align(
    align = "center",
    columns = 2:6
  ) |> 
  # creamos una cabecera que agrupe cada año
  gt::tab_spanner(
    label = "2022",
    columns = starts_with("2022")
  ) |> 
  gt::tab_spanner(
    label = "2023",
    columns = starts_with("2023")
  ) |> 
  # cambiamos las etiquetas de las columnas
  cols_label("2022 1" = "1er Trimestre",
             "2022 2" = "2do Trimestre",
             "2022 3" = "3er Trimestre",
             "2022 4" = "4to Trimestre",
             "2023 1" = "1er Trimestre") |>
  #agregamos un pié con la fuente y una aclaración indicando que nuestros datos están ponderados
  tab_source_note('Fuente: INDEC, Encuesta Permanente de Hogares.') |> 
  tab_footnote("Datos ponderados.")
  
tabla_4  

```

