---
title: "Taller EPH"
author: "Andrea Gómez Vargas & Betsabe Cohen"
format:
  revealjs: 
    theme: dark
---

##  {background-color="black" background-image="portada.png" background-size="1800px" background-repeat="repeat"}

## Temario

-   Acerca de la es la EPH
-   Muestra y ventanas de observación
-   Ejercicio con indicadores de trabajo
-   Extracción de datos `{EPH}`
-   Calculo de indicadores
-   Tablas con `{gt}`

## Qué es la EPH {background-color="white"}

La Encuesta Permanente de Hogares, la EPH, es un revelamiento estadístico que brinda información oficial sobre la situación económica, social y demográfica de la población.

## Nos permite conocer los datos de... {background-color="white"}

-   Pobreza e indigencia
-   Tasa de desempleo
-   Distribución del ingreso
-   Condiciones de vida de los hogares.

## Muestra {background-color="white"}

::: panel-tabset
### Polietápica

-   **Primer etapa**, dentro de cada **aglomerado**, se selecciona una cantidad de **radios** censales o subdivisiones de los mismos (áreas).
-   **Segunda etapa** se listan todas las **viviendas particulares** de las áreas seleccionadas,para efectuar a partir de ese listado una selección aleatoria de viviendas. **Los hogares** que habitan esas viviendas son los hogares a encuestar.

### Esquema 2-2-2
-   Las viviendas de un área **ingresan** a la muestra para ser encuestadas en **dos trimestres** consecutivos, en el mes y semana asignados a ese área.
-   Se **retiran** por **dos trimestres** consecutivos.
-   **Vuelven a la muestra** para ser encuestadas en **dos trimestres** consecutivos en el mes y semana asignados a ese área.
:::

## ejemplo columnas

::: columns
::: {.column width="40%"}
Left column
:::

::: {.column width="60%"}
Right column
:::
:::

::: aside
Some additional commentary of more peripheral interest.
:::

## tabs

::: panel-tabset
### Tab A

Content for `Tab A`

### Tab B

Content for `Tab B`
:::

## Slide Title {background-color="aquamarine"}

Aca podemos escribir cosas importantes o no

## ejemplo sitio

```{r}
knitr::include_url("https://holatam.github.io/eph/")
```

## You can add R code

```{r}
#| echo: true
library(dplyr)
library(ggplot2)
g <- starwars |> 
  ggplot() +
  geom_point(aes(x = height, y = mass)) +
  theme_light()
```

## And show the results aswell :)

```{r}
#| fig.align: center
#| echo: true
g 
```
